臺灣高等法院臺中分院民事裁定　99年度抗字第505號
抗　告　人　鑽石工業股份有限公司
法定代理人　陳石華
代　理　人　張靜律師
上列抗告人因與相對人陳正夫間請求返還不當得利等事件，聲請
保全證據，對於中華民國99年10月14日臺灣臺中地方法院99 年
度聲字第239號裁定，提起抗告，本院裁定如下：
    主      文
抗告駁回。
抗告費用由抗告人負擔。
    理      由
一、本件抗告意旨略以：伊與相對人陳正夫間因請求返還不當得
    利涉訟，然相對人陳正夫遲不提出資金來源證據，而如附表
    一、二所示證據資料，應可證明相對人陳正夫有擅行將伊起
    訴所指款項據為己有情事，惟原法院尚未向有關單位或金融
    機關函調。而因該等重要證據有可能被第三人有意或無意的
    湮滅或毀損，且其保存期限亦有一定之年限，為免逾期銷燬
    無法以為證，爰依法就如附表一、二所示書證聲請證據保全
    。而關於保全證據之聲請，於起訴後亦得為之，故法院為准
    駁之依據，端賴民事訴訟法第368條所定保全證據之要件是
    否具備，或同法第369條第2項遇有急迫情形是否存在，或同
    法第372條之必要性存在與否。縱使法院就訴訟繫屬中之案
    件，已達可以調查證據之程度，甚至已發函向第三人調取相
    關證據資料，但第三人卻拒絕提供，表明「因事隔久遠，或
    已過保存期限，幾乎無法尋找」等情，顯示第三人僅係藉詞
    已過保存期限或事隔久遠，拒絕提供予法院，為免該等證據
    資料果因第三人拒絕拖延逾保存期限而被銷燬，或尚未逾保
    存期限卻遭第三人拒絕因而隱匿，自有聲請證據保全之必要
    。乃原法院一方面認本案訴訟已繫屬於原法院，且已達可為
    調查證據之程度，並經函調，即無聲請保全證據之必要。惟
    另一方面卻從未就本件聲請保全之證據向中區國稅局、國際
    票券公司台中分公司等機關函調，自屬違法不實。查我國各
    級政府機關或各金融機構就檔案之保存都有一定之保存期限
    ，本件原因事實發生於78年至85年間，距今已有14至19年之
    久，依經驗法則，該等檔案即證據資料隨時有逾保存期限而
    銷毀之可能，故原法院裁定駁回本件保全證據之聲請，顯有
    違誤。為免本件相關事證因「保存期限已過」或「人為之故
    意隱匿」而無法呈現於法院，致調查證據無以為繼，爰依民
    事訴訟法第371條第3項前段規定提起抗告，請求廢棄原裁定
    ，准予本件保全證據之聲請等語。
二、惟按，證據有滅失或礙難使用之虞，或經他造同意者，得向
    法院聲請保全；就確定事、物之現狀有法律上利益並有必要
    時，亦得聲請為鑑定、勘驗或保全書證，民事訴訟法第368
    條第1項固定有明文。然其立法意旨，係鑑於證據之調查，
    本應於訴訟繫屬後已達調查之程度，且有調查必要者，始得
    為之。惟在此之前，如證據有滅失或有礙難使用之虞，或有
    確定事、物現狀之必要，卻不能立即調查，將因證據之滅失
    或現狀變更而礙難使用，致不能達調查證據之目的，而對應
    證事實難為正確之判斷，影響日後裁判之公平及正確性，故
    特設此制以為預防，而預行調查證據以資保全。因此，倘本
    案訴訟已繫屬於法院，且已達可以調查證據之程度者，自無
    聲請保全證據之必要。查本件抗告人所聲請保全之如附表一
    、二所示證據，其中關於向訴外人合庫西屯分行及兆豐銀北
    台中分行調取之各該證據資料部分，核與抗告人前於民國99
    年2月3日具狀聲請保全之證據並不相同，此觀諸卷附台中地
    方法院（下稱台中地院）99年度聲字第36號及本院99年抗字
    第365號保全證據聲請事件卷證資料即明。是原法院謂抗告
    人此部分證據保全之聲請，前已經台中地院99年度聲字第36
    號及本院99年抗字第365號裁定駁回，卻仍執前詞而為聲請
    ，並無理由云云，固容有誤會。惟查，抗告人與相對人陳正
    夫間請求返還不當得利等事件早於98年6月19日即繫屬於原
    法院，原法院並因當事人之聲請已於99年3月3日向訴外人花
    旗（台灣）商業銀行股份有限公司民權分公司等金融機構函
    調相關之證據資料等情，業據本院調取該民事事件卷宗查閱
    明確，足見該事件之訴訟程序早於99年3月3日即進行至調查
    證據之程度。復參以抗告人於99年11月22日向本院提出之補
    充抗告理由狀中亦載明原法院已於99年10月29日發函向訴外
    人兆豐銀行北台中分行等金融機關調取如附表一所示之各該
    證據資料，並提出原法院之審理單及各該函（稿）資料為憑
    ，足徵原法院已依抗告人之聲請，並認有調查如附表一所示
    各該證據之必要，而行調查證據程序，是抗告人聲請保全如
    附表一所示之證據，已核無必要。本件抗告人倘認仍有調查
    如附表二所示各該證據之必要，揆之上開說明，自應向原法
    院（即受訴法院）聲請調查即可，殊無聲請保全證據之必要
    。原法院以裁定駁回抗告人之聲請，經核於法並無不合，抗
    告意旨，指摘原裁定不當，求予廢棄，為無理由，應予駁回
    。
三、至抗告人雖謂有關保全證據聲請准駁之依據，除應審究民事
    訴訟法第368條所定之要件是否具備外，並應考量是否有同
    法第369條第2項所定之急迫情形或同法第372條之必要性存
    在云云。惟查，民事訴訟法第369條第2項固規定：「遇有急
    迫情形時，於起訴後，亦得向前項地方法院，聲請保全證據
    」，然此係因保全證據之聲請，於起訴後原則上應向受訴法
    院為之，此觀諸同條第1項前段之規定甚明。惟若遇有受訴
    法院不及預行調查當事人所聲請保全之證據之急迫情形時，
    於起訴後例外允許得向受訊問人住居地或證物所在地之地方
    法院為保全證據之聲請，以達保全證據之目的。乃抗告人竟
    執此指稱本件保全證據之聲請，應考量有無上開規定所謂之
    急迫情形存在云云，顯對該規定之意旨有所誤解。又民事訴
    訟法第372條雖另規定：「法院認為必要時，得於訴訟繫屬
    中，依職權為保全證據之裁定」，然此規定旨在闡示法院於
    訴訟繫屬中為保全證據之裁定，非依當事人聲請者為限，如
    法院認為必要時，並得依「職權」為保全證據之裁定，亦即
    受訴法院如認有保全證據之必要，得為保全證據裁定之此項
    職權行使，非如抗告人所稱本件保全證據聲請之准駁與否，
    亦應考量是否有此條規定所指之必要性存在問題，附此敘明
    。
四、依民事訴訟法第495條之1第1項、第449條第1項、第95條、
    第78條，裁定如主文。
中    華    民    國   100    年    2     月    18    日
                民事第四庭    審判長法  官  陳蘇宗
                                    法  官  張浴美
                                    法  官  吳美蒼
以上正本係照原本作成。
再為抗告應以適用法規顯有錯誤為理由。
如提起再抗告者應於裁定送達後10日內向本院提出抗告理由狀（
須按照他造人數附具繕本）並繳納抗告裁判費新臺幣1,000元，
同時委任律師或具有律師資格之關係人為代理人。
                                      書記官高麗玲
中    華    民    國   100    年    2     月    21    日
                                                      Ａ
附表一：
┌───┬───────────────────┐
│ 編號 │聲請保全證據事項                      │
├───┼───────────────────┤
│  1.  │相對人陳正夫在合作金庫商業銀行（下稱合│
│      │庫）西屯分行所開設之00000000000000號帳│
│      │戶，自開戶日或至少自78年10月4日至85年7│
│      │月底止之資金往來明細、交易傳票、取款單│
│      │、存款單、轉帳傳票、匯票單及支票提示等│
│      │資料。                                │
├───┼───────────────────┤
│  2.  │陳正夫在兆豐國際商業銀行（下稱兆豐銀行│
│      │）北台中分行開設之00000000000號帳戶自 │
│      │開戶日或至少自83年6月間至85年7月底止之│
│      │資金往來明細、交易傳票、取款單、存款單│
│      │、轉帳傳票、匯票單及支票提示等資料。  │
├───┼───────────────────┤
│  3.  │陳正夫在上海商業儲蓄銀行（下稱上海商銀│
│      │）中港分行開設之00000000000000號帳戶自│
│      │開戶日或至少自83年6月間至85年7月底止之│
│      │資金往來明細、交易傳票、取款單、存款單│
│      │、轉帳傳票、匯票單及支票提示等資料。  │
├───┼───────────────────┤
│  4.  │陳正夫在國泰世華商業銀行（下稱國泰世華│
│      │銀行）台中分行開設之000000000-0號帳戶 │
│      │自開戶日或至少自83年6月間至85年7月底止│
│      │之資金往來明細、交易傳票、取款單、存款│
│      │單、轉帳傳票、匯票單及支票提示等資料。│
├───┼───────────────────┤
│  5.  │抗告人之人頭戶楊春樹帳戶於84年2月21日 │
│      │匯入13,780,546元及13,345,954元至國際票│
│      │券台中分公司設於合庫台中分行19207號帳 │
│      │戶。又於84年4月13日匯入5,217,869元至國│
│      │際票券公司台中分公司設於國泰世華銀行台│
│      │中分行11564號帳戶，均用以購買國際票券 │
│      │。而於所購買之各票券到期後，其各該資金│
│      │流向何人帳戶之相關資料。              │
├───┼───────────────────┤
│  6.  │抗告人之人頭戶林雪嬌帳戶於83年9月1日匯│
│      │入10,000,000元至國際票券公司台中分公司│
│      │設於合庫台中分行19207號帳戶，用以購買 │
│      │國際票券。而於所購買之各票券到期後，其│
│      │各該資金流向何人帳戶之相關資料。      │
├───┼───────────────────┤
│  7.  │抗告人之人頭戶陳均鏘帳戶於83年9月1日匯│
│      │入5,000,000元至國際票券公司台中分公司 │
│      │設於合庫台中分行19207號帳戶，用以購買 │
│      │國際票券。而於所購買之各票券到期後，其│
│      │各該資金流向何人帳戶之相關資料。      │
├───┼───────────────────┤
│  8.  │抗告人之人頭戶梁麗華帳戶於84年2月28日 │
│      │匯入10,204,232元、84年4月7日匯入15,000│
│      │,000元至國際票券公司台中分公司設於合金│
│      │台中分行19207號帳戶，用以購買國際票券 │
│      │。而於所購買之各票券到期後，其各該資金│
│      │流向何人帳戶之相關資料。              │
└───┴───────────────────┘
附表二：
┌───┬───────────────────┐
│ 編號 │聲請保全證據事項                      │
├───┼───────────────────┤
│  1.  │陳正夫及其配偶林碧珠夫婦自79年至85年間│
│      │向中區國稅局申報之個人綜合所得稅資料。│
├───┼───────────────────┤
│  2.  │抗告人於81年7月13日匯新台幣（下同）15,│
│      │011,085元、81年8月10日匯10,000,001元、│
│      │82年2月10日匯900萬元及9,082,859元、82 │
│      │年3月17日匯10,410,882元，以上5筆匯入國│
│      │際票券股份有限公司（下稱國際票券公司）│
│      │台中分公司設於兆豐銀行北台中分行之    │
│      │1221-1號帳戶，用以購買國際票券，而於所│
│      │購買之各票券到期後，其各該資金流向何人│
│      │帳戶之相關資料。                      │
├───┼───────────────────┤
│  3.  │抗告人之人頭戶王秀梅帳戶於80年7月25日 │
│      │匯20,688,022元、83年9月1日匯10,000,000│
│      │元至國際票券公司台中分公司設於合庫台中│
│      │分行19207號帳戶。又於81年12月18日匯8, │
│      │584,766元、81年12月22日匯9,644,076元、│
│      │81年12月24日匯9,483,421元至國際票券台 │
│      │中分公司設於華南商業銀行（下稱華銀）民│
│      │族分行37007號帳戶，均用以購買國際票券 │
│      │，而於所購買之各票券到期後，其各該資金│
│      │流向何人帳戶之相關資料。              │
├───┼───────────────────┤
│  4.  │抗告人之人頭戶張秀鄉帳戶於81年11月16日│
│      │匯入9,831,900元至國際票券公司台中分公 │
│      │司設於華銀民族分行37007號帳戶，用以購 │
│      │買國際票券。而於所購買之各票券到期後，│
│      │其各該資金流向何人帳戶之相關資料。    │
├───┼───────────────────┤
│  5.  │抗告人之人頭戶張明惠帳戶於80年7月25日 │
│      │匯入20,000,000元至國際票券公司台中分公│
│      │司設於合庫台中分行之19207號帳戶，用以 │
│      │購買國際票券。而於所購買之各票券到期後│
│      │，其各該資金流向何人帳戶之相關資料。  │
└───┴───────────────────┘